臺灣高等法院刑事判決　　　　　　　　99年度上訴字第4174號
上　訴　人　臺灣桃園地方法院檢察署檢察官
被　　　告　單希基
選任辯護人　吳上晃律師
上列上訴人因被告偽造文書案件，不服臺灣桃園地方法院96年度
訴字第125號，中華民國99年 6月17日第一審判決(起訴案號：臺
灣桃園地方法院檢察署94年度偵續字第96號) ，提起上訴，本院
判決如下：
    主  文
上訴駁回。
    理  由
一、公訴意旨略以：譚清安(經原審通緝中)原為址設桃園縣蘆竹
    鄉○○○街35號3樓之1艾一資訊管理股份有限公司(下稱艾一
    資訊公司)負責人，緣艾一資訊公司曾向富驊國際有限公司(
    負責人王淦，下稱富驊公司) 借款，雙方約定由另外設立之
    艾一資管股份有限公司(下稱艾一資管公司)擔任連帶保證人
    ，並於民國91年6月5日將艾一資訊公司所有之電腦程式著作
    財產權以及對客戶之權利設定權利質權予艾一資管公司。嗣
    因艾一資訊公司未能遵期清償債務，艾一資管公司遂依法行
    使權利質權，並於91年10月15日在報紙上刊登公告，預於91
    年10月23日，在臺北市○○○路○段239號13樓公開拍賣質權
    標的物即「IE ERP NER VOUS SYSTEM(下稱IE ERP)電腦程式
    著作財產權」，惟譚清安因認富驊公司負責人王淦係欲利用
    機會侵吞艾一資訊公司，氣憤之餘，為免艾一資訊公司最為
    重要之電腦程式著作財產權即IE ERP程式，遭富驊公司以拍
    賣方式取得，竟於上揭拍賣預定日期之前某日，基於偽造文
    書之概括犯意，在不明處所，偽以日本國人「森谷曉文」之
    名義，偽造上開IE ERP電腦程式著作，業已於91年6月1日出
    售予日人「森谷曉文」之中文買賣契約、日文買賣契約書以
    及技術移轉合約書各1 份，且由不詳姓名之人於其上偽造「
    森谷曉文」之署押並蓋印事先偽刻之「森谷」2 字印章之印
    文，足生損害於「森谷曉文」此人。嗣又為營造日人「森谷
    曉文」已是前揭IE ERP電腦程式著作財產權人之假象，經商
    得桓基科技股份有限公司(下稱桓基公司)負責人即被告單希
    基之同意，2人即共同基於偽造文書之犯意聯絡，於91年7月
    22日前某日，在某不詳地點，偽造日人「森谷曉文」與桓基
    公司簽訂「電腦程序著作授權合約書」1 份，並由不詳姓名
    之人於其上偽造「森谷曉文」之署押並蓋印事先偽刻之「森
    谷」2 字印章之印文，表示桓基公司經日人森谷曉文之授權
    為臺灣新竹以北地區唯一合法銷售IE ERP軟體之代理商，足
    生損害於「森谷曉文」此人。嗣於拍賣當日，富驊公司雖以
    新臺幣（下同）2千8百萬元得標，惟譚清安亦於當日到場阻
    止未果後，即偽稱上開IE ERP電腦程式早於91年6月1日賣予
    日人「森谷曉文」，並繼續以廣告方式對外聲明「艾一資訊
    權利歸屬底定、桓基科技為IE ERP臺灣唯一合法代理商」等
    語。另又基於違法重製之概括犯意，於91年 7月某日及同年
    11月11日之間，連續以燒錄成光碟之方式，重製IE ERP1.68
    版本及1.9S版本原始程式碼，並提供給不知情之往日客戶訊
    利電業股份有限公司、力瑋實業股份有限公司、臺北沛波電
    子股份有限公司、富海工業股份有限公司等，作為艾一資訊
    公司無法繼續提供系統維護服務之補償。嗣富驊公司因不甘
    損失，遂決定對譚清安及單希基等人提出告訴，譚清安及單
    希基即於訴訟中將上開偽造之契約文件提出而行使之。因認
    被告涉犯刑法第216條、第210條行使偽造私文書罪嫌云云。
二、按犯罪事實應依證據認定之，無證據不得認定犯罪事實；又
    不能證明被告犯罪者，應諭知無罪之判決；刑事訴訟法第15
    4條第2項、第301條第1項分別定有明文。再檢察官對於起訴
    之犯罪事實，應負提出證據及說服之實質舉證責任。倘其所
    提出之證據，不足為被告有罪之積極證明，或其指出證明之
    方法，無從說服法院以形成被告有罪之心證者，基於無罪推
    定之原則，自應為被告無罪判決之諭知(刑事訴訟法第161條
    第 1項、刑事妥速審判法第6條、最高法院92年台上字第128
    號判例參照) 。
三、檢察官認被告涉犯行使偽造私文書罪嫌，無非係以證人即告
    訴人王淦之指訴，及「森谷曉文」入出境紀錄、桓基公司與
    北京艾碩軟件有限公司(下稱北京艾碩公司)簽訂之「計算機
    程序著作授權合約書」、桓基公司與「森谷曉文」簽訂之「
    電腦程序著作權授權合約書」、譚清安與「森谷曉文」或由
    「森谷曉文」擔任代表人之J.G.BTrading CO.,LTD公司所簽
    署之買賣契約書及移轉技術合約書等件，為其主要論據。
四、訊據被告堅詞否認有何行使偽造私文書犯行，辯稱：因艾一
    資訊公司所有之IE ERP整合性資訊管理系統，在業界頗富盛
    名，倘桓基公司能取得IE ERP之代理權，勢將帶來可觀業績
    。是於91年 6月間，我透過友人黃建興之介紹而認識艾一資
    訊公司之代表人譚清安，並洽談由桓基公司代理IE ERP之相
    關事宜。惟譚清安表示IE ERP為艾一資訊公司與北京艾碩公
    共同開發，臺灣地區之著作權已出售予第三人「森谷曉文」
    ，譚清安並有出示合法文件給我閱覽，證明他已經將IE ERP
    出售予「森谷曉文」，是桓基公司尚須與「森谷曉文」簽署
    授權合約，惟譚清安為北京艾碩公司之代表人，為便桓基公
    司開發業務，可先由北京艾碩公司與桓基公司簽署授權合約
    ，我始於91年 7月底代表桓基公司與北京艾碩公司簽訂「計
    算機程序著作權授權書」。另為取得IE ERP之代理權，我經
    由譚清安之介紹與「森谷曉文」接洽，並於91年 8月15日至
    19日間前往上海與「森谷曉文」洽談IE ERP臺灣地區代理權
    事宜，「森谷曉文」同意臺灣地區新竹以北由桓基公司代理
    ，惟當時並未在上海簽約，而係談妥條件後，由「森谷曉文
    」自上海郵寄「電腦程序著作權授權合約書」給我簽署，我
    便在已擬好之合約書上簽名，並蓋用桓基公司大小章，是並
    無任何偽造私文書之情事等語。
五、檢察官認被告與原審共同被告譚清安 2人涉犯本件行使偽造
    私文書罪嫌，係以「森谷曉文」其人並不存在，是被告以桓
    基公司之名義與「森谷曉文」簽署之「電腦程序著作授權合
    約書」1 份，該合約書上關於「森谷曉文」之簽名、蓋印均
    係被告與譚清安及某不詳之人基於偽造私文書之犯意聯絡，
    而推由該不詳人士所為云云。惟查：
  (一)證人即原審共同被告譚清安於偵查及原審審理中，證稱：我
    是艾一資訊公司之負責人，而IE ERP為艾一資訊公司與北京
    艾碩公司共同開發，IE ERP臺灣地區之權利並於94年6月1日
    售予日本國人「森谷曉文」，當時我與「森谷曉文」簽署2
    份合約，簽約日期就是契約書上所載之日期，是「森谷曉文
    」本人與我親自簽約，現場只有我與「森谷曉文」 2人，印
    章也是我們 2人簽約當時自己用印；之後黃建興跟我說，被
    告對我們的軟體有興趣，因為該軟體的著作財產權在北京艾
    碩公司及「森谷曉文」手裡，我就建議被告跟北京艾碩公司
    簽約，被告說他要先確認是否有「森谷曉文」存在，就在91
    年 8月間親自前往我在上海的公司，與「森谷曉文」談論合
    約，當時我及公司的一位處長卿台雄在場，被告此次跟「森
    谷曉文」見面的目的就是確認「森谷曉文」是否有著作財產
    權，合約是之後簽的，至於合約書的日期為何是 7月22日，
    我不清楚；而「森谷曉文」另有與賀再興、黃信昌等人簽約
    ，此部分的合約書是「森谷曉文」寄給我之後，我再拿給賀
    再興、黃信昌簽字，「森谷曉文」確有其人等語在卷 (詳偵
    續卷第31頁至第33頁、原審卷(二)第231頁至第238頁) ，並有
    其所提之艾一資訊公司(代表人譚清安)與「森谷曉文」所簽
    署之買賣合約書、艾一資訊公司(代表人譚清安)與J.G.B Tr
    ad ing CO.,LTD公司(代表人「森谷曉文」)所簽署之移轉技
    術合約書在卷可佐 (詳臺灣桃園地方法院檢察署92年度他字
    第565號卷【下稱他字卷】(一)第40頁至第44頁)。又證人即威
    成資訊股份有限公司(下稱威成公司)負責人賀再興於檢察官
    偵查時證稱：我先前任職於艾一資訊公司，之後艾一資訊公
    司停業，我便自創威成公司，我在艾一資訊公司任職時就有
    看過「森谷曉文」，我是在91年7 月30日獲得「森谷曉文」
    之授權維修IE ERP，威成公司與「森谷曉文」簽訂的「電腦
    程序著作權合約書」是「森谷曉文」授權譚清安交給我的，
    我們都看過譚清安將IE ERP出售予「森谷曉文」的買賣契約
    書，譚清安有將IE ERP賣給「森谷曉文」等語在卷 (詳他字
    卷(一)第141頁、卷(三)第352頁、偵字卷第135頁)，並提出威成
    公司代表人賀再興與「森谷曉文」簽署之上開合約書為據 (
    詳他字卷(一)第55頁至第57頁 )。另證人即威成公司顧問黃信
    昌亦於檢察官訊問時證稱：我先前任職於艾一資訊公司，之
    後艾一資訊公司停業，我便任職於威成公司。成立威成公司
    時，譚清安來找我與賀再興，表示「森谷曉文」授權要讓威
    成公司從事IE ERP之維修，我與賀再興有要求譚清安提出資
    料，確認係「森谷曉文」授權後再同意，當時我們都有看過
    譚清安將IE ERP出售予「森谷曉文」的買賣契約書，譚清安
    是有將IE ERP出售予「森谷曉文」等語明確 (詳他字卷(一)第
    141 頁、偵字卷第136頁)。揆諸證人譚清安、賀再興所述，
    其等均明確證稱確曾與「森谷曉文」會面往來，「森谷曉文
    」其人確係存在，是被告所辯「森谷曉文」係確有其人一節
    ，已非無據。
  (二)譚清安於原審審理中復曾提出「森谷曉文」所交付之護照內
    頁影本以佐其說(詳原審卷(一)第68頁)，而依該護照內頁影本
    所載，「森谷曉文」之英文姓名為MORIYA AKIFUMI、性別為
    男性、出生年月日為西元1956年5月20日、護照號碼為TE000
    0000號。另該名為「森谷曉文」之男子，確曾於86年10月26
    日起至95年 6月10日止，出入我國國境共計13次，此有內政
    部入出國及移民署96年10月4日移署資處亦字第09611861550
    號函及函附之「森谷曉文」入出國日期證明書及入出境登記
    表（E/D卡）影本26件在卷可參 (詳原審卷(一)第84頁至第111
    頁)。而上開「森谷曉文」於入境時所填之入出境登記表(E/
    D卡)，其所填之漢字姓名「森谷曉文」，與被告所提出之「
    電腦程序著作授權合約」 (原本附於原審卷(一)第65頁證物袋
    內) 上「森谷曉文」之簽名，經原審送請憲兵司令部刑事鑑
    識中心鑑定是否相符，經該鑑識中心以該入出境登記表均為
    影本(按原本均已銷毀，該影本係以縮影影像儲存)，無從比
    對為由，而未予鑑定，固有該鑑識中心97年 9月30日憲直刑
    鑑字第0970001433號函附卷可稽(詳原審卷(二)第24頁)。然經
    核上開入出境登記表 (E/D卡)及「電腦程序著作授權合約」
    上「森谷曉文」之簽名，其運筆順序、書寫特性均甚相似，
    難認非同一人所為。是譚清安及被告所稱確有「森谷曉文」
    其人一節，尚非無稽，檢察官所認「森谷曉文」其人純屬杜
    撰云云，已與實情不符。又被告辯稱其曾於91年 8月15日至
    19日間前往上海與譚清安所介紹之「森谷曉文」洽談IE ERP
    臺灣地區代理權事宜，事後簽訂契約，並給付「森谷曉文」
    權利金等語，核與譚清安所證被告曾為與「森谷曉文」簽訂
    本件「電腦程序著作權合約書」一事，親自前往大陸地區與
    「森谷曉文」會面商談一節互核相符(詳原審卷(二)第233頁)
    ，並有被告之護照內頁影本、各類所得扣繳暨免扣繳憑單附
    卷可稽(詳原審卷(一)第35頁、第49頁)，是被告所辯，尚非不
    可採信。
  (三)證人賀再興之威成公司與被告之桓基公司，均係透過譚清安
    居間介紹而結識「森谷曉文」，並各自與「森谷曉文」簽訂
    「電腦程序著作權合約書」，此業據譚清安證述如前，並與
    證人賀再興、黃信昌及被告所述相符。而觀卷附威成公司與
    「森谷曉文」簽訂之「電腦程序著作權合約書」內容，除合
    約書內所載「三、授權之地區」一欄有所差異外，其餘內容
    與被告與「森谷曉文」簽訂之「電腦程序著作權合約書」內
    容均完全相同，再依上開證人賀再興、黃信昌所證，堪認譚
    清安係向賀再興、黃信昌宣稱艾一資訊公司之IE ERP著作財
    產權，業已販售與日本國人「森谷曉文」，且譚清安並曾將
    其與「森谷曉文」簽署之買賣合約書及技術移轉合約書提供
    與證人賀再興、黃信昌等人閱覽以取信之，而以此方式從中
    介紹「森谷曉文」與威成公司簽訂「電腦程序著作權合約書
    」(詳93他字第565號卷(一)第55頁) ，此核與被告所供，係譚
    清安係向其表示艾一資訊公司之IE ERP著作財產權業已出售
    予「森谷曉文」，並出示艾一資訊公司與「森谷曉文」簽署
    之IE ERP買賣合約書等文件為憑，被告始同意與「森谷曉文
    」簽署「電腦程序著作權合約書」之方式如出一轍，益徵被
    告前開所辯其經由譚清安之介紹而與「森谷曉文」簽署該份
    「電腦程序著作權合約書」之過程，當非憑空杜撰。
  (四)艾一資訊公司固曾與艾一資管公司簽訂「權利質權設定契約
    書」，並於該契約書第 2條約定「甲方(即艾一資訊公司)因
    委託乙方(即艾一資管公司)為擔任連帶保證人，同意將如附
    件所列全部甲方與客戶間合約權利，與甲方所有與被授權得
    使用軟體及版權(以下合併簡稱標的物)，以權利質權設質予
    乙方，以為委託乙方為本案保證人之擔保權利。」有該契約
    書附卷可憑(詳他字卷(一)第65頁、第66頁)。被告亦不否認代
    表桓基公司與北京艾碩公司簽訂「計算機程序著作權授權書
    」時，譚清安即曾出示權利質權設定契約書與被告閱覽，並
    向被告表示該條款所稱之艾一資訊公司權利不含IE ERP在內
    等情。而譚清安與告訴人王淦雙方就該設質契約書第 2條之
    規範內容究否包括附件中未予明確載明之IE ERP軟體一節迭
    所爭議，譚清安主張於設質契約簽立之前，IE ERP之著作財
    產權已出售予「森谷曉文」，是IE ERP自不在設質契約之範
    圍之內；告訴人王淦則指稱該設質契約之質權標的範圍即包
    括IE ERP之著作財產權，譚清安所稱其與「森谷曉文」間之
    IE ERP 買賣契約及技術移轉契約等，顯均係譚清安為使IE
    ERP 不受該質權設定契約規範所簽訂之虛偽合約，此分據證
    人譚清安、王淦證述在卷。是因上開權利質權設定契約書規
    範內容未臻明確，譚清安、王淦就該契約書是否有包括系爭
    IE ERP之著作財產權，各執一詞，然本件查無任何積極事證
    足認被告就譚清安與王淦雙方簽定前述設質契約之過程有所
    知悉並參與之情，被告僅係與設質契約無涉之第三人，殊難
    強令其徒憑上開條文之記載而臆測該設質契約條款規範之真
    意。況譚清安既已明白告知IE ERP之著作財產權已出售予日
    人「森谷曉文」，而不在該設質契約之範圍內，復出具相關
    契約為憑，被告嗣並親自赴上海與「森谷曉文」見面，被告
    因而信任譚清安所述，並不悖常情。至「森谷曉文」於91年
    間僅曾入境臺灣 1次，該次係於91年6月3日入境來臺，並於
    91年6月5日出境，此有前引「森谷曉文」入出國日期證明書
    可考，是譚清安所供其與「森谷曉文」曾於91年6月1日在臺
    灣地區簽署IE ERP之著作財產權買賣合約書云云，是否屬實
    ，不無可疑。惟本案查無任何積極證據足證被告對「森谷曉
    文」入出境臺灣之日期有所認識，而可就譚清安與「森谷曉
    文」間簽署上開合約之過程、地點及日期有所質疑，從而對
    譚清安自稱與「森谷曉文」所簽署之該份IE ERP權利買賣契
    約書之真實性產生懷疑，更無從認定被告明知艾一資訊公司
    (代表人譚清安)與「森谷曉文」所簽署之買賣合約書、艾一
    資訊公司(代表人譚清安)與J.G.B Trading CO.,LTD公司(代
    表人「森谷曉文」) 所簽署之移轉技術合約書，均係譚清安
    別有他圖所為之虛偽合約。檢察官認被告明知「森谷曉文」
    並非IE ERP之著作財產權人，為營造「森谷曉文」為IE ERP
    著作財產權人之假象，而與譚清安共同偽造以「森谷曉文」
    名義簽署「電腦程序著作授權合約書」，並持以行使，無非
    出於揣測。是以，被告所辯譚清安之艾一資訊公司以其所有
    之IE ERP軟體享譽業界，而譚清安既已向其明確表示IE ERP
    軟體之著作財產權並未包括於上開權利質權設定契約之內，
    並出示艾一資訊公司與「森谷曉文」簽署之IE ERP買賣合約
    書以證明「森谷曉文」確已向艾一資訊公司購得IE ERP之著
    作財產權，被告即信賴譚清安所言，而認艾一資訊公司確有
    將IE ERP臺灣地區著作財產權出售予「森谷曉文」之權利，
    又因該IE ERP臺灣地區著作財產權復已因艾一資訊公司與「
    森谷曉文」簽訂買賣契約而歸屬「森谷曉文」所有，是被告
    為取得IE ERP之臺灣地區代理權，始與譚清安介紹之IE ERP
    臺灣地區著作財產權人「森谷曉文」簽署「電腦程序著作授
    權合約書」一節，均未違常情。反之，檢察官所認與被告簽
    署「電腦程序著作授權合約書」之「森谷曉文」其人並不存
    在，該合約書上之「森谷曉文」簽名、蓋印等均係由被告、
    譚清安與某不詳人士基於偽造私文書之犯意，而推由該不詳
    人士所為云云，則俱無實證可佐，殊無從逕對被告以偽造及
    行使偽造私文書罪相繩。
  (五)綜上所述，檢察官所提出之證據尚無足證明被告有何行使偽
    造私文書之犯行。此外，本院復查無其他積極證據足資證明
    被告確有檢察官所指上開犯行，是本件不能證明被告犯罪，
    自應為無罪判決之諭知。
六、原審本同上之見解，以不能證明被告有檢察官所指之行使偽
    造私文書，而為被告無罪之諭知，其認事用法，俱無違誤。
    檢察官上訴意旨略以：(一)被告雖於審判中辯稱於91年 6月間
    與艾一資訊公司之代表人譚清安洽談代理IE ERP事宜，經譚
    清安表示IE ERP臺灣地區之著作權已出售予第三人「森谷曉
    文」，始於91年 8月15日至19日間前往上海與「森谷曉文」
    洽談IE ERP臺灣地區代理權事宜，「森谷曉文」同意臺灣地
    區新竹以北由桓基公司代理，惟當時並未在上海簽約，而係
    談妥條件後，由「森谷曉文」自上海郵寄「電腦程序著作權
    授權合約書」予其簽署，其便在已擬好之合約書上簽名，並
    蓋用桓基公司大小章等情，惟被告卻於94年 7月15日偵查中
    供述，其係於同年 7月間在臺灣先簽約，地點在譚清安位於
    蘆竹之家中，且係其先簽約，再由譚清安帶去大陸，經核不
    但與被告在審判中所述之簽約情節先後迥異，亦與譚清安所
    述簽約情節互有不同，顯有違常情、不足採信。(二)艾一資訊
    與艾一資管簽立權利質權設定契約當時艾一資訊之財務狀況
    與營業情形、及成立艾一資管及簽立上開設質契約之目的綜
    合觀之，本案之IE ERP軟體應在上開設質契約之設定範圍，
    而不可能已轉賣予「森谷曉文」，況本案被告亦承認事先知
    悉上開設質一事，是足認定被告所稱上開其與「森谷曉文」
    所簽立之契約書，應屬偽造無訛云云。惟查：被告於94 年9
    月30日偵查中以證人身分證稱：我是91年 7月間在臺灣先簽
    約，地點在譚清安位於蘆竹之家中，由我其先簽約，再由譚
    清安帶去大陸云云(詳偵續卷第14頁)，固與其嗣於原審審理
    及譚清安所述之簽約情節有所不符。惟被告於94年 9月30日
    於偵查中作證時，距91年間簽約之時，已逾 3年，其對簽約
    細節，能否明確記憶，已非無疑。且譚清安曾於91年10月13
    日以電子郵件向被告表示：「有關日本授權一事，我請日本
    的森谷在上海郵寄過來，OK! 畢竟要他親自簽名」等語，有
    該電子郵件列印資料附卷可查(詳原審卷(一)第36頁)，並經譚
    清安於原審審理中確認無誤(詳原審卷(二)第237頁、第238頁)
    ，被告辯稱：於偵查中因事隔 3年多，所簽之合約極多，對
    當時情節已記憶模糊，致有誤陳，但被起訴後，再回頭找相
    關資料，找到與譚清安往來之電子郵件，回想起來，才猛然
    發現係誤會，事實上當時在上海只是談妥授權事宜，但因時
    間緊迫，並未當場簽約，而係事後由「森谷曉文」自上海郵
    寄該合約書給被告簽署，被告簽名、用印後，寄回 1份給「
    森谷曉文」等語(詳本院卷第32頁)，並不違常情，尚無從執
    此逕認被告有與潭清安共同行使偽造文書之犯行。又被告縱
    使知悉設定權利質權之事，然本案並無任何積極證據足認被
    認被告就譚清安與王淦雙方簽定設質契約之過程有所知悉並
    參與之情，已詳如前述，無從率以推測、擬制之方式，遽認
    被告明知「森谷曉文」無IE ERP著作財產權，而與譚清安共
    同偽造「電腦程序著作授權合約書」。本件檢察官提起上訴
    ，並未有其他積極證據，供本院調查審酌，仍執前詞指摘原
    判決，其上訴為無理由，應予以駁回。
據上論斷，應依刑事訴訟法第368條，判決如主文。
本案經檢察官柯麗鈴到庭執行職務
中    華    民    國   100    年    8     月    11    日
                  刑事第十三庭  審判長法  官  曾德水
                                      法  官  楊貴雄
                                      法  官  宋松璟
以上正本證明與原本無異。
檢察官如不服本判決，應於收受送達後10日內向本院提出上訴書
狀，其未敘述上訴之理由者並得於提起上訴後10日內向本院補提
理由書（均須按他造當事人之人數附繕本）「切勿逕送上級法院
」。
刑事妥速審判法第9條：
除前條情形外，第二審法院維持第一審所為無罪判決，提起上訴
之理由，以下列事項為限：
一、判決所適用之法令牴觸憲法。
二、判決違背司法院解釋。
三、判決違背判例。
刑事訴訟法第 377 條至第 379 條、第 393 條第 1 款之規定，
於前項案件之審理，不適用之。
                                      書記官  蘇秋
中    華    民    國   100    年    8     月    11    日